最高法院刑事判決　　　　　　　　　　　　　　　九十三年度台上字第六七一二號
　　上　訴　人　台灣高等法院台南分院檢察署檢察官
　　上　訴　人　丙○○
　　（被　告）
　　選任辯護人　許文彬律師
　　　　　　　　周欣穎律師
　　被　　　告　甲○○
　　　　　　　　乙○○
右上訴人等因被告等違反貪污治罪條例案件，不服台灣高等法院台南分院中華民國九
十三年八月二十六日第二審更審判決（九十三年度上更(一)字第一０一號，起訴案號：
台灣雲林地方法院檢察署九十一年度偵字第四四八六號），提起上訴，本院判決如左
：
    主  文
原判決撤銷，發回台灣高等法院台南分院。
    理  由
本件原判決撤銷第一審關於上訴人丙○○部分之判決，改判仍依牽連犯從一重論處丙
○○依據法令從事公務之人員，經辦公用工程收取回扣罪刑；並撤銷第一審論處被告
甲○○、乙○○共同依據法令從事公務之人員，對於主管之事務，明知違背法令，直
接圖私人不法利益，因而獲得利益罪刑部分之判決，改判諭知甲○○、乙○○均無罪
。固非無見。
惟查：(一)、民國九十二年二月六日修正公布，於同年九月一日施行之刑事訴訟法採改
良式當事人進行主義，且為貫徹直接審理與言詞審理原則，改行審判集中審理制，有
關審判程序之進行，以當事人間之攻擊、防禦為主軸，法院並不立於絕對主導之地位
。且為使審判程序能集中、縝密且順暢有效之進行，本法第二百七十九條第一項復規
定：「行合議審判之案件，為準備審判起見，得以庭員一人為受命法官，於審判期日
前，使行準備程序，以處理第二百七十三條第一項、第二百七十四條、第二百七十六
條至第二百七十八條規定之事項。」依上開規定，通常程序之合議審判案件，受命法
官於行準備程序之功能，僅在於開始審判前應為相當之準備，所得處理之事項，應以
同法第二百七十三條第一項各款及第二百七十四條、第二百七十六條至第二百七十八
條所規定之事項為限，非但不負責證據之蒐集，更不再從事證據之實質調查，故就證
人之訊問，除有同法第二百七十六條第一項所定「預料證人不能於審判期日到場者，
得於審判期日前訊問」之例外情形，原則上均應於審判期日行之，俾使證人於審判期
日當庭所行之訊問及交互詰問程序，法院（合議庭）依其言詞陳述語氣及反應等態度
證據，能直接獲取正確之心證，以為證言價值判斷之準據。從而受命法官於準備程序
除有上開例外之情形外，並無逕行傳喚並對證人進行訊問及交互詰問之權限。惟依卷
內資料，本件原審此次更審於九十三年五月二十一日係由受命法官行準備程序，乃竟
傳喚證人林揚名、林江秋到庭，且未查明有無「預料證人不能於審判期日到場」之正
當理由，即行交互詰問及訊問程序，為實質之證據調查，僅於審判期日由審判長向丙
○○「提示各該證人之供述筆錄，告以要旨，詢以有何意見？」之方式進行調查程序
，並採為丙○○不利之判決依據（原判決第二十九頁倒數第五行、第三十一頁第四行
），所踐行之訴訟程序，已屬違背法令。(二)、原判決認定丙○○有本件犯行，係以林
揚名之供述為主要論據，但綜觀林揚名全部供述，就交付丙○○之工程回扣款數額，
前後所供有新台幣（下同）一百四十一萬二千五百元及一百四十一萬五千元之不同。
而依原判決認定之事實，本件工程係由林揚名為負責人之嘉邦營造有限公司以五百六
十五萬元得標，丙○○、林揚名雙方約定之回扣款則為工程款百分之二十五等情。如
果無訛，依此計算，林揚名所應交付丙○○之工程回扣款為一百四十一萬二千五百元
，而非原判決認定之一百四十一萬五千元。實情為何？於丙○○之利益有重大關係，
原審未進一步予以究明，遽認丙○○收受之回扣款為一百四十一萬五千元，並據此數
額諭知追繳沒收，亦有未當。(三)、科刑之判決書，須將認定之事實於事實欄詳為記載
，然後於理由內說明其所憑之依據及認定之理由，使事實與理由兩相一致，方為適法
。如事實欄之記載與理由內之敘述不相符合，即屬判決理由矛盾，其判決為當然違背
法令。原判決於事實欄記載本件工程於八十七年十二月十六日公告招標，八十八年一
月十一日開標，林揚名則係於「公告招標後至八十八年一月十一日開標前某日」，至
雲林縣北港鎮公所拜訪丙○○，表示嘉邦營造有限公司有意圍標，丙○○除同意由嘉
邦營造有限公司進行圍標外，並要求林揚名必須給付工程款百分之二十五之回扣，林
揚名亦予同意，丙○○遂當場用一紙張寫下工程底價，洩漏予林揚名等情。但理由欄
則援引林揚名供稱：「……我在該工程『設計後與公告前這段期間』，親自前往北港
鎮公所鎮長室找到丙○○，向丙○○表示我有意承攬府番公墓工程，丙○○表示可以
，但必須支付他百分之二十五的工程回扣，回扣按得標金額百分之二十五計算，我答
應丙○○之要求。丙○○就親自於一張小紙條寫下該工程的底價五百七十二萬元，我
看了一下紙條，點頭表示看到了，……」為所憑之證據，關於林揚名往訪丙○○，表
示有意圍標，丙○○同意及要求交付回扣，並洩漏工程底價予林揚名之時間，事實欄
之記載，與理由內之敘述不相一致，亦難謂無判決理由矛盾之違誤。(四)、證據之取捨
及其證明力如何，固屬法院自由判斷之職權，但於同一案件內，若就同一或相類似證
據之證明力，為相互歧異之取捨判斷，則其自由判斷之職權運用即不合於論理法則而
難謂為適法。本件丙○○、甲○○、乙○○均經法務部調查局實施測謊鑑定，丙○○
所稱：「其未寫府番公墓工程底價給林揚名看、其未將宜進公司（宜進營造有限公司
，下稱宜進公司）標單廢標配合林揚名得標、其未收受林揚名府番公墓工程賄款」；
甲○○所稱：「其未配合廠商圍標府番公墓工程、府番公墓工程丙○○未要求其配合
廠商圍標」，及乙○○稱：「其未配合廠商圍標府番公墓工程」，經測試結果，均呈
情緒波動反應，研判有說謊（他字卷(三)第一八八頁、第二二０頁），原判決對此類同
之證據，前者採為丙○○不利認定之依據（原判決第三十九頁第十行至第十四行），
後二者則不予採納，理由內復未置一詞，除對證證取捨及證明力判斷職權之行使違背
法令外，其判決理由亦屬未備。(五)、宜進公司參與本件工程投標之乙標封袋，其背面
右上角固有一不明之紅色圓形戳記（原審上訴字卷第一三四頁、第一三五頁，他字卷
(一)第一一一頁、第一二八頁），但台灣省各機關營繕工程投標須知及附件已於八十七
年五月二十八日修正，其第十五條第十九目自原定：「乙標封上加註廠商名稱、負責
人姓名、地址、電話或作任何記號或封口未加密封者，其所投之標單無效」（他字卷
(三)第七十六頁），修正為「乙標封上加註廠商名稱、負責人姓名、地址、電話或封口
未加密封者，其所投之標單無效」，換言之，修正後之該須知已將在乙標封上加註「
任何記號」者，其所投之標單無效之規定刪除，而據乙○○供稱：「（辦理招標時）
均有提供台灣省各機關營繕工程投標須知及附件給廠商，並作為開標審查之依據」（
他字卷(一)第一一一頁、第一一二頁）；證人廖志彬亦證陳：「本所（雲林縣北港鎮公
所）於八十七年五月二十八日之後，辦理各項工程發包所附送之投標須知，係採用八
十七年五月二十八日修正台灣省各機關營繕工程投標須知，本所也都有依照修正後之
相關規定辦理各項工程」（他字卷(三)第三十一頁反面）；另證人張龍對亦證述：「北
港鎮府番工程招標作業，……係採用台灣省政府八十七年五月二十八日新修正之台灣
省各機關營繕工程投標須知及附件，當然應該依據八十七年間新頒訂之投標須知及附
件所規範內容實施作業」（他字卷(二)第三十六頁）等語，原判決並援引上開二證人之
證言，說明「自八十七年修正『投標須知』以來，所有公共工程招標文件，已經把﹃
修正後投標須知﹄列為招標文件之一，同時出售於廠商，開標審查時，也是以該須知
為審查依據，本件工程之招標、開標，亦復如此」（原判決第四十五頁倒數第七行至
第四十七頁第三行）、「本件工程公告時，所販售之招標文件，包括『修正後投標須
知』，開標時，係以『修正後投標須知』為審查依據」（原判決第四十五頁倒數第七
、八行）。倘屬無訛，依原判決之上開論述，宜進公司參與投標之乙標封袋背面右上
角之紅色圓形戳記既非屬投標廠商名稱、負責人姓名、地址、電話，依修正後之該「
投標須知」，似應認其投標單為有效，乃原判決竟又以「然比較投標須知修正前後之
規定，並參酌行政院暨所屬各機關營繕工程招標注意事項第五點，實則工程招標係採
用通信投標為原則，參加投票（標）廠商應將投標函件以雙層封套交寄，且不得於投
標函封面寫廠商名稱、負責人姓名或加蓋圖章、戳記等，違反規定者取消該投標資格
，……本件工程係於八十七年十二月十六日公告工程招標，並於八十八年一月十一日
開標，仍有上開注意事項之適用自不待言」云云，據以認定「宜進公司之投標函，應
可認定係無效標」、「被告甲○○、乙○○就宜進公司之投標函認定係無效標，自屬
有據」（原判決第四十八頁第四行至第十二行、第十五行至第十六行），致理由欄前
後之敘述不相符合，其判決理由，亦屬矛盾。以上，或係檢察官及丙○○上訴意旨所
指摘，或為本院得依職權調查之事項，應認原判決仍有撤銷發回更審之原因。原判決
認丙○○牽連犯洩漏國防以外秘密罪部分，基於審判不可分原則，併予發回。
據上論結，應依刑事訴訟法第三百九十七條、第四百零一條，判決如主文。
中　　　華　　　民　　　國　　九十三　　年　　 十二 　　月　　二十三　　日
                              最高法院刑事第十一庭
                                  審判長法官  張　淳　淙
                                        法官  謝　俊　雄
                                        法官  蘇　振　堂
                                        法官  張　春　福
                                        法官  呂　丹　玉
      右正本證明與原本無異
                                              書  記  官
中　　　華　　　民　　　國　　九十四　　年　　  一  　　月　　　四　　　日
                                                                        Ｌ
